【裁判字號】    98,消債抗,74
【裁判日期】    980706
【裁判案由】    聲請免責事件
【裁判全文】
臺灣臺中地方法院民事裁定            98年度消債抗字第74號
抗  告  人  甲○○
上列抗告人因聲請消費者債務清理事件，對於民國98年5月4日本
院98年度消債聲字第63號裁定提起抗告，本院裁定如下：
    主    文
抗告駁回。
抗告程序費用由抗告人負擔。
    理    由
一、抗告意旨略謂：抗告人於民國95年與銀行債務協商每月繳款
    新臺幣（下同）12,570元，持續繳款約2年左右，但因須扶
    養妻子與兩個子女（妻子在家照顧兩名年幼小孩，無法外出
    工作賺錢），每月扣除基本開銷，剩餘款約5,000元。因生
    活支出不堪負荷，故再與最大債權銀行星展銀行協商，希望
    能以每月5,000元以下零利率方式分期償還。抗告人有還款
    誠意，但星展銀行拒絕債權人協商，故向法院申請更生程序
    。而原裁定內容提到之電話費、高額水電費、配偶讀書費用
    ，皆為第一次送件之錯誤資料，抗告人已提供法院第二次修
    正資料，但裁定書卻仍以第一次錯誤資料內容為判斷依據。
    抗告人有誠意還款，但法院裁定抗告人更生聲請程序不得免
    責，實非適法等語。並聲明：廢棄原裁定，更為合法之裁定
    。
二、按法院為終止或終結清算程序之裁定確定後，除別有規定外
    ，應以裁定免除債務人之債務，消費者債務清理條例第132
    條定有明文。又債務人有下列各款情形之一者，法院應為不
    免責之裁定，但債務人證明經普通債權人全體同意者，不在
    此限：一於七年內曾依破產法或本條例規定受免責；二隱匿
    、毀損應屬清算財團之財產，或為其他不利於債權人之處分
    ；三捏造債務或承認不真實之債務；四因浪費、賭博或其他
    投機行為，致財產顯然減少或負擔過重之債務，而生開始清
    算之原因；五於清算聲請前一年內，已有清算之原因，而隱
    瞞其事實，使他人與之為交易致生損害；六明知已有清算原
    因之事實，非基於本人之義務，而以特別利於債權人中之一
    人或數人為目的，提供擔保或消滅債務；七隱匿、毀棄、偽
    造或變造帳簿或其他會計文件之全部或一部，致其財產之狀
    況不真確；八故意於財產及收入狀況說明書為不實之記載，
    或有其他故意違反本條例所定義務之行為，亦為同條例第13
    4條所明定。而消費者債務清理條例之立法目的，在兼顧債
    權人、債務人雙方之利益，使陷於經濟上困境之消費者得以
    清理債務，利用更生、清算兩種不同程序妥適調整債務人與
    債權人及其他利害關係人間之權利義務關係，保障債權人獲
    得公平受償，並謀求消費者經濟生活之更生機會。申言之，
    上開制度並非在使債務人恣意消費所造成之債務轉嫁予債權
    人負擔，故法律所設債務人免責之制度，應在鼓勵勤勞誠實
    之債務人，而非縱容投機不誠實之債務人，倘債務人不思如
    何履行清償債務，反而算計消費者債務清理條例之免責制度
    ，自與前開立法本旨有違。再者，消費者依清算程序清理債
    務，債權人已因之蒙受相當損失，其程序之進行應秉持公正
    與誠信，如債務人對於清算之原因有可歸責性，或有虛偽不
    實、違反誠信、違反本條例所定義務之行為，致害及債權人
    之權益，或影響清算程序之進行，自不宜予以免責（消費者
    債務清理條例第134條例立法理由參照）。
三、次按債務人對於金融機構因消費借貸、自用住宅借款、信用
    卡或現金卡契約而負債務，在聲請更生或清算前，應提出債
    權人清冊，以書面向最大債權金融機構請求協商債務清償方
    案，並表明共同協商之意旨，消費者債務清理條例第151條
    第1項定有明文。又債務人受法院裁定開始更生或清算程序
    者，其生活、資格、權利等均將受限制，該等程序係債務清
    理之最後手段，於債務人無法與債權人協商時，始適用更生
    程序或清算程序清理其債務。債務人對於金融機構因消費借
    貸、自用住宅借款、信用卡或現金卡契約而負債務，其法律
    關係較單純明確，金融機構並已訂有債務協商機制，如能協
    商成立，債務人或不須依本條例聲請更生或清算，可疏減法
    院負擔，有效分配司法資源。為使債務人得自主解決其債務
    ，債務人對於金融機構因消費借貸、自用住宅借款、信用卡
    或現金卡契約而負債務之情形，採行協商前置主義，債務人
    於聲請更生或清算前，應先行提出債權人清冊，以書面向其
    負債務之任一金融機構請求協商債務清償方案（消費者債務
    清理條例第151條第1項立法理由參照）。是以，消費者債務
    清理條例所定協商前置程序之意旨，在使金融機構與債務人
    就特定種類之債務清理事務上，利用法院程序外解決之協商
    機制，為迅速有效之自主性解決。而此一程序之進行，有賴
    當事人間之協力配合，本於誠信為基礎，形成債務清理之共
    識，藉由法院之事後核可，賦予協商內容作為執行名義之正
    當性。苟債務人為直接進入更生、清算程序，而於前置協商
    程序時，故意使協商破裂，雖有債務協商不成立之形式，然
    藉由脫法方式造成此等結論，實難謂債務人有進行債務清理
    之誠信。
四、經查，抗告人於95年依「中華民國銀行公會會員辦理消費金
    融案件無擔保債務協商機制」規定申請債務協商，並與各參
    與協商之債權銀行達成分期還款協議，約定抗告人同意自95
    年7月起，分96期，利率5.88%，且每月10日以12,570元依各
    債權銀行債權金額比例清償各項債務，至全部清償為止。由
    抗告人所附95年至97年所得收入薪資單觀之，95年年收入12
    5,180元、96年年收入363,013元、97年年收入211,757元；
    依生活必要支出清單95年至97年所示，其支出皆大於收入，
    抗告人於95年願意與債權銀行協商每月還款12,570元，斯時
    應有預見自己負債已多、家計負擔甚大，亦即此係抗告人於
    協商成立當時即已考量之因素。而由其中台新國際商業銀行
    股份有限公司預借現及消費明細表中，預借款項用於高額電
    信費用、高額KTV消費、高額服飾消費、高額餐廳消費及高
    額寵物店消費，皆未考量量入為出、節約消費，洵屬投機。
    又抗告人既已還款2年多，於消費者債務清理條例施行之際
    始聲請更生，顯係試探是否可免除支付欠款，其心態僅是投
    機取巧、心存僥倖。再者，抗告人所提生活支出必要清單中
    「老婆讀書費用」之支出，於抗告人現今負債累累情況下，
    亦不符還款誠信。蓋讀書固為好事，但夫妻間有互負扶養義
    務，於抗告人負債累累之情形下，應非其妻讀書之好時機。
    若暫時以其讀書之時間尋取兼差之工作，應尚足以維持每月
    還款之約定。抗告人與其妻年壯力富，乃具有勞動能力之人
    ，而現今社會經濟型態多元，工作種類之選擇亦豐富多樣，
    抗告人及其妻如積極尋找工作以適增收入來源，應有清償能
    力，實難認有不能清償債務之情事。是以抗告人置自身債務
    於不顧，欠缺就所負債務與金融機構進行債務清理程序之誠
    意，實難認無利用清算程序規避債務之道德風險。
五、綜上，依抗告人所述事實及相關證據資料，堪認抗告人並無
    與全體債權人為債務清理之誠意，且有規避債務之道德風險
    ，依首揭說明，抗告人不得免責，從而原裁定核無不當。抗
    告意旨猶執前詞，指摘原裁定不當，求予廢棄另為裁定，為
    無理由，應予駁回。
六、據上論結，本件抗告為無理由，依消費者債務清理條例第15
    條，民事訴訟法第495條之1第1項、第449條第1項、第95條
    、第78條，裁定如主文。
中    華    民    國    98    年    7     月    6     日
                  民事第三庭    審判長法  官  林洲富
                                      法  官  謝慧敏
                                      法  官  游文科
正本係照原本作成。
本裁定不得抗告。
中    華    民    國    98    年    7     月    6     日
                                      書記官


司法院資訊處製作；財團法人民間司法改革基金會備份。
